臺灣苗栗地方法院刑事判決　　　　　　　 96年度易字第343號
公　訴　人　臺灣苗栗地方法院檢察署檢察官
被　　　告　丙○○
上列被告因詐欺案件，經檢察官提起公訴（95年度偵字第4840號
），本院判決如下：
    主  文
丙○○犯詐欺取財罪，處有期徒刑壹年，減為有期徒刑陸月，如
易科罰金，以銀元參佰元即新台幣玖佰元折算壹日。
    犯罪事實
一、丙○○於民國86年5 月間，見丁○○欲購買稀貴之國香牡丹
    ，竟意圖為自己不法之所有，基於詐欺取財之犯意，以一般
    蘭花品種混充國香牡丹後，向丁○○謊稱，其有台灣國蘭協
    會登錄有案之國香牡丹1 盆，並為取信於丁○○，於同月3
    日簽立交付「保證切結書」乙紙，其上載明：「茲賣予丁○○先生1 盆之2 分之1 兩代連生之新芽為台灣國蘭協會登錄
    有案之國香牡丹切實無誤，保證品種無誤，將來開花如有不
    同，該盆開花後增加所繁殖之顆數多少不限，1 顆願以200
    萬元購回，並無任何條件及異議」等語，以此詐術，使丁○○信以為真，而交付其本人所有之新台幣（下同）85萬元，
    向丙○○購買該蘭花2 分之1 之所有權。嗣於89年3 月間，
    該蘭花長出新芽，丁○○發覺有異向丙○○追問，丙○○即
    簽立切結書表示係以不實品種混充國香牡丹，願意無條件賠
    償，並提供金額分別為45萬元及40萬元之本票各1 紙以為擔
    保，丁○○始發覺受騙。
二、案經丁○○訴由臺灣苗栗地方法院檢察署檢察官偵查後起訴
    。
    理  由
壹、關於證據能力之認定
    關於告訴人丁○○及證人乙○○、甲○○於偵查中向檢察事
    務官之陳述，被告雖僅表示不能做為證據（本院卷第40頁）
    ，而未正確主張其無證據能力之法定事由，但被告並無辯護
    人為其辯護，為彌補現行刑事訴訟制度中，因採取改良式當
    事人進行主義，對於未具法律專業之被告所造成的實質不對
    等，並善盡法院對於被告的照顧義務，應從寬解釋被告對於
    證據能力所表明之異議：在被告以外之人於偵查中向檢察事
    務官之陳述，因屬被告以外之人於審判外之陳述，原則上不
    具證據能力之現行法律規定下（刑事訴訟法第159 條第1 項
    參照），當被告對於此等被告以外之人之供述已有爭執時，
    即應解釋為其對於此等供述證據之證據能力已表示異議，而
    未同意其作為證據。此時，除非有法定例外情形，應認為依
    刑事訴訟法第159 條第1 項之規定，該被告以外之人於警詢
    之供述不得作為證據。本件告訴人丁○○及證人乙○○、甲○○於偵查中向檢察事務官之陳述，查無法定例外之事由，
    又經被告加以爭執，自應認為不得作為證據。
貳、關於犯罪事實之認定
    訊據被告張正維矢口否認有何上述犯行，辯稱：伊當時所賣
    是為真正之國香牡丹，如有質疑，可請告訴人提出以供鑑定
    ，縱使蘭花已經死去，仍可提出死去蘭花之藝根，以為鑑定
    之標的，告訴人既然始終無法提出，即難認伊有何詐欺之犯
    行等語。惟查：
一、上開犯罪事實已經證人即告訴人丁○○於本院審理中證述明
    確（本院卷第79-87 頁）。且依被告所自承為其親自簽署之
    「切結書」乙份（他字卷第4 頁），其上亦明確記載：「茲
    以不實品種混充國相香牡丹賣與丁○○先生‧‧‧茲以無條
    件賠償並放棄先辯抗訴權，茲立此據予以證明，以解決本人
    所犯之錯誤並還前所買賣證明書」等語，當可以佐證告訴人
    所證非虛。
二、被告雖於本院訊問時表明：是因為當時蘭花市場蓬勃，想要
    拿回蘭花，才承認為不實品種等語（本院卷第103 頁），意
    指上開切結書內容並非實在，僅因出於其他考量，才簽署承
    認。既然如此，則取回所賣蘭花，就被告而言，應是十分重
    要之事，何以會未當場取回，即同意簽署切結書？本院以此
    追問被告，被告卻僅輕描淡寫地答稱：「我想說朋友」一語
    （意指因兩人是朋友之故，因而未堅持必須在簽署切結書之
    同時，拿回蘭花，見本院卷第103 頁）。對照現今被告對於
    取回蘭花之堅決態度（幾乎是本案中被告唯一之辯解內容）
    ，實難想像當初被告對於取回蘭花乙事，何以會如此輕率以
    對。更何況，證人即告訴人丁○○於本院面對被告相關問題
    詰問時，已證稱：「我有問他（指被告）是否要把蘭花搬回
    去，那蘭花是假的，我不負責保管，如果你不搬回去我就放
    在門口」等語（本院卷第84頁），被告並未就當時情況繼續
    為其他詰問，或要求對質，其後亦未特別表明告訴人此段證
    詞有虛偽之處。倘如被告所辯，其當時所賣之國香牡丹為真
    ，則以常情而論，被告或告訴人雙方積極爭取猶恐不及，又
    怎會發生告訴人所證無人願意負責保管之情？唯一合理解釋
    當是被告賣給告訴人之蘭花，並非國香牡丹，且在市場亦無
    甚價值，導致當時雙方無人加以重視，終而不知去向，被告
    卻反而執此全盤否認犯行，自難加以採信。
三、證人甲○○曾協調被告與告訴人雙方處理本件民事方面之糾
    紛和解，據其於本院審理中作證指出：當時被告都沒有說「
    花是真的」；大家都知道那個品種應該不對；被告是因為本
    來依約應賠償200 萬元，但和解金額僅賠償85萬才同意賠償
    ；據其協調時之觀察，並沒有什麼事情可以證明被告所賣的
    是真的國香牡丹等各節（本院卷第92-93 頁），及證人乙○○即現任國蘭協會會長於本院審理中亦證稱：其種植國香牡
    丹已有10幾年之經驗，其看過被告賣給告訴人之蘭花，當時
    沒有開花，但依齒路判斷，絕對不是國香牡丹等情（本院卷
    第94-96 頁），在在均充分顯示被告當時確實是以魚目混珠
    之手法，詐騙告訴人交付買賣價金。
四、此外，並有被告當時為取信告訴人所書立之保證切結書乙份
    、被告為賠償告訴人所簽發之本票兩張（以上均影本，見他
    字卷第3、5頁）均附卷可憑，足為佐證。
五、綜上所述，本件事證明確，被告辯解均屬卸責之詞，不可採
    信。被告犯行，可以認定，應依法論科。
參、論罪科刑之理由
一、關於新舊法比較
    被告行為後，刑法、罰金罰鍰提高標準條例均於民國95年7
    月1 日修正施行，其修正施行之條文中與本案有關，且應與
    修正施行前之規定比較有利被告與否者，僅有其中刑法第33
    條關於罰金最低額之規定。上開法律修正施行前，罰金為（
    銀元）1 元以上，經依罰金罰鍰提高標準條例第1 條前段提
    高罰金（最高提高倍數為10倍）並依現行法規所定貨幣單位
    折算新台幣條例第2 條折算為新台幣金額，與修正施行後比
    較：罰金改為新台幣1000元以上，以百元計算之，修正施行
    後，並未有利於被告。故本案依刑法第2 條第1 項前段，應
    適用修正施行前之規定。
二、核被告所為，係犯刑法第339 條第1 項之詐欺取財罪。爰審
    酌被告早年有公共危險罪之前科，此有臺灣高等法院被告前
    案紀錄表可證，其所為本件詐欺犯行，犯罪之金額有85萬元
    ，犯罪手段係利用被害人對其之信任而以魚目混珠之手法為
    之，且依其手法可謂勢必將遭發現，其卻仍毫無畏懼，執意
    而為，乃至遭發現後，又拖欠應還款項經年，直至告訴人已
    訴諸法律手段，仍以無原樣可供鑑定為由，矢口否認犯行，
    ，無視於經調查後已經事證明確，一意否認到底，犯後態度
    不佳且妨害其他無辜被告更快受審之權益，有從適當重量刑
    之必要及其他等一切情狀，量處如主文所示之刑。
三、末查，被告所為本件犯行，係於96年4 月24日以前所犯，故
    應依中華民國96年罪犯減刑條例第2 條第1 項第3 款予以減
    刑，並依同條例第7 條於主文諭知其減得之刑，及依同條例
    第9 條併諭知減刑後之易科罰金折算標準。至於易科罰金之
    標準，因係以原宣告刑減刑，應逕以本案原準據法（即行為
    時法）為標準，無另為新舊法比較之必要，附此敘明。
肆、適用之法律
一、刑事訴訟法第299 條第1 項前段。
二、刑法第2條第1項前段、第339 條第1 項。
三、修正前行法第41條第1項前段。
四、刑法施行法第1 條之1 第1 項、第2 項前段。
五、中華民國96年罪犯減刑條例第2 條第1 項第3 款、第7 條、
    第9 條。
六、修正前罰金罰鍰提高標準提高條例第2條。
七、現行法規所定貨幣單位折算新台幣條例第2條。
本案件經檢察官黃棋安到庭執行職務。
中　　華　　民　　國　　96　　年　　10　　月　　18　　日
                  刑事第一庭  審判長法　官　劉興浪
                                    法  官  羅貞元
                                    法  官  蔡志宏
以上正本證明與原本無異。
如不服本判決，應於判決送達後10日內向本院提出上訴狀（應抄
附繕本），其未敘述上訴理由者，應於上訴期間屆滿後20日內補
提理由書狀於本院，上訴於臺灣高等法院臺中分院。告訴人或被
害人如對於本判決不服者，應具備理由請求檢察官上訴，其上訴
期間之計算係以檢察官收受判決正本之日期為準。
                                    書記官  張玉楓
中　　華　　民　　國　　96　　年　　10　　月　　19　　日
附記論罪之法條全文：
刑法第339 條第1 項
意圖為自己或第3 人不法之所有，以詐術使人將本人或第3 人之
物交付者，處5 年以下有期徒刑、拘役或科或併科1 千元以下罰
金。
